臺灣臺南地方法院民事判決
111年度訴字第124號
原      告  黃高儀  
訴訟代理人  黃育鈞  
            黃玉雯  
原      告  黃高男  
訴訟代理人  黃文育  
被      告  黃高白  

訴訟代理人  黃聰寶  


上列當事人間請求分割共有物等事件，經本院於民國111年5月31
日言詞辯論終結，判決如下：
    主      文
㈠兩造共有坐落臺南市○○區○○段000地號（面積450平方公尺）、7
  06地號（面積448平方公尺）土地，合併分割如附圖一所示，
  即：
  ⒈編號B部分（面積215平方公尺）分歸原告黃高儀取得；
  ⒉編號C部分（面積215平方公尺）分歸原告黃高男取得；
　⒊編號D部分（面積215平方公尺）分歸被告取得；　
  ⒋編號A部分（面積253平方公尺）留作通路，由兩造按原應有
    部分比例保持共有。
㈡訴訟費用由兩造按附表【訴訟費用負擔比例】欄所示比例負擔
  。　　
    事實及理由
壹、程序方面：按訴狀送達後，原告不得將原訴變更或追加他訴
    ，但擴張或減縮應受判決事項之聲明者，不在此限；原告於
    判決確定前，得撤回訴之全部或一部。但被告已為本案之言
    詞辯論者，應得其同意；訴之撤回應以書狀為之。但於期日
    ，得以言詞向法院或受命法官為之，民事訴訟法第255條第1
    項第3款、第262條第1項、第2項分別定有明文。本件原告起
    訴時原係主張依⑴民法第767條第1項、第821條規定、⑵民法
    第823條第1項、第824條第1、2項規定請求：「⑴被告應將坐
    落臺南市○○區○○段000地號土地上，如調解卷第19頁附圖所
    示由被告興建之鐵皮建物拆除，並將土地返還原告及全體共
    有人。⑵兩造共有坐落臺南市○○區○○段000地號（地目建、面
    積450平方公尺）、706地號（地目建、面積448平方公尺）
    之土地，應分割由各共有人取得如調解卷第23頁附圖所示。
    」嗣於民國111年4月14日言詞辯論期日當庭撤回有關民法第
    767條第1項、第821條拆屋還地部分之請求，核係減縮應受
    判決事項之聲明，揆諸上開規定，尚無不合，應予准許。
貳、實體方面：
一、原告起訴主張：
  ㈠坐落臺南市○○區○○段000地號（面積450平方公尺）、706地號
    （面積448平方公尺）之土地（下合稱爭土地）為兩造所共
    有，應有部分比例詳如附表所示；因系爭土地為共有人相同
    之相鄰不動產，且兩造間對於系爭土地並無不分割之協議，
    亦無因物之使用目的致不能分割之情形，惟無法達成分割之
    協議，爰依民法第823條第1項、第824條之規定，請求裁判
    合併分割。
  ㈡系爭土地之使用現況雖詳如附圖二所示，即編號A、D為被告
    興建之鐵皮屋、編號B為原告黃高男興建之鐵皮屋、編號C為
    磚造平房、編號E為兩造之祖厝，然原告同意以抽籤方式決
    定兩造分得系爭土地之位置；又原告黃高儀、黃高男對被告
    所提如附圖一所示之分割方案，經當庭抽籤後分別取得編號
    B、C部分土地，因該抽籤結果尚屬公平，因此原告同意依該
    抽籤結果逕予分割系爭土地，且毋庸互相找補差價。至系爭
    土地面臨道路部分，應由兩造保持共有，且寬度應留6米寬
    。
  ㈢並聲明：兩造共有坐落臺南市○○區○○段000地號（地目建、面
    積450平方公尺）、706地號（地目建、面積448平方公尺）
    之土地，請准予合併分割，分割方法如附圖一所示：即編號
    B部分（面積215平方公尺）分歸原告黃高儀取得；編號C部
    分（面積215平方公尺）分歸原告黃高男取得；編號D部分（
    面積215平方公尺）分歸被告取得；編號A部分（面積253平
    方公尺）留作通路，由兩造按原應有部分比例保持共有。
二、被告辯稱：被告對附圖二所示系爭土地之使用現況雖無意見
    ，然因被告目前居住在如附圖二所示編號D之鐵皮屋、編號E
    之部分祖厝，故被告提出如附圖一所示之分割方案（即將系
    爭土地合併分割成3等份），並同意以抽籤方式決定兩造分
    得系爭土地之位置，且兩造無須互相找補差價。另系爭土地
    預留道路部分，被告亦希望寬度應留6米寬。並聲明：原告
    之訴駁回。
三、本院得心證之理由：
　㈠按共有人除共有物之使用目的不能分割或契約訂有不分割之
    期限外，得隨時請求分割共有物；共有物之分割，依共有人
    協議之方法行之，分割之方法不能協議決定者，法院得因任
    何共有人之請求，命為以原物分配於各共有人；共有人相同
    之數不動產，除法令另有規定外，共有人得請求合併分割，
    民法第823條第1項前段、第824條第1項、第2項第1款前段、
    第5項分別定有明文。本件原告主張兩造共有系爭土地（應
    有部分均詳如附表所示），為相鄰之土地，共有人相同，並
    無不能分割之情形，且共有人又無不分割之特約，然對於分
    割方法迄未能達成協議等情，業據原告提出系爭土地登記謄
    本、地籍圖謄本為憑，且為被告所不爭執，依前開規定，原
    告請求合併分割系爭土地，於法自屬有據。　
  ㈡次按以原物為分配時，因共有人之利益或其他必要情形，得
    就共有物之一部分仍維持共有，民法第824條第4項亦定有明
    文。而分割共有物，以消滅共有關係為目的，法院裁判分割
    共有土地時，除因該土地內部分土地之使用目的不能分割（
    如為道路）或部分共有人仍願維持其共有關係，或部分當事
    人因繼承關係須就分得之土地保持公同共有者，應就該部分
    土地不予分割或准該部分共有人成立新共有關係外，應將土
    地分配於各共有人單獨所有（最高法院92年度台上字第1534
    號、91年度台上字第407號判決參照）。查兩造所主張之分
    割方案中之有關留作道路部分（即附圖一編號A部分），其
    使用目的既係為供通行，自應由取得該部分土地之共有人按
    其原應有部分比例保持共有。
  ㈢再按法院定共有物分割之方法，應斟酌共有人之利害關係、
    共有物之性質、分割後之經濟效用及公共利益等為公平決定
    （最高法院29年上字第1792號判例、69年度台上字第3100號
    、81年度台上字第16號判決參照）。查：
　　⒈系爭土地上有如附圖二所示之建物，亦即編號A、D為被告
      興建之鐵皮屋、編號B為原告黃高男興建之鐵皮屋、編號C
      為磚造平房、編號E為兩造之祖厝；另系爭土地由祖厝前
      方往南可連接道路，供系爭土地作為通路使用等情，為兩
      造所不爭執，復經本院履勘現場明確，製有勘驗測量筆錄
      、現場照片在卷可憑，並囑託地政人員繪製如附圖二所示
      之複丈成果圖在卷可稽，堪認為真實。
　　⒉本院審酌就系爭土地分割後所取得之位置，兩造均當庭同
      意以抽籤方式決定，並同意無需互補差價，且對當庭抽籤
      之結果（即附圖一所示編號B部分由原告黃高儀取得；編
      號C部分由原告黃高男取得；編號D部分由被告取得；編號
      A部分留作通路）無異議，是本院依兩造之意願、分得土
      地面積之多寡、系爭土地之使用情形、經濟效用及全體共
      有人之利益等一切情狀，認系爭土地之分割方式，應以附
      圖一所示之分割方法為適當，爰判決如主文第1項所示。 
四、綜上所述，原告主張系爭土地，兩造並無不分割之特約，又
    無不能分割之情事，自屬可信，是原告訴請裁判合併分割系
    爭土地，於法自無不合。本院審酌兩造之應有部分之比例、
    使用現狀、經濟效益及兩造之意願等情，認原告所主張如附
    圖一所示之分割方案符合公平原則，並兼顧共有人之意願及
    土地之利用情形，爰採為本件之分割方法。
五、末按訴訟費用，由敗訴之當事人負擔；因共有物分割、經界
    或其他性質上類似之事件涉訟，由敗訴當事人負擔訴訟費用
    顯失公平者，法院得酌量情形，命勝訴之當事人負擔其一部
    ；民事訴訟法第78條、第80條之1分別定有明文。查分割共
    有物事件本質上並無訟爭性，乃由本院斟酌何種分割方案較
    能增進共有物之經濟效益，並兼顧兩造之利益，以決定適當
    之分割方法。本件原告請求分割共有物，因兩造均獲得利益
    ，如僅由敗訴之被告負擔，本院認為顯失公平，爰依兩造獲
    得之利益及就系爭土地應有部分之比例確定訴訟費用之負擔
    如判決如主文第2項所示。
六、據上論結，本件原告之訴為有理由，依民事訴訟法第78條、
    第80條之1，判決如主文。 
中　　華　　民　　國　　111 　年　　6 　　月　　14　　日
                  民事第二庭  法  官  洪碧雀
以上正本證明與原本無異。
如不服本判決，應於送達後20日內向本院提出上訴狀（須附繕本
）。如委任律師提起上訴者，應一併繳納上訴審裁判費。
中　　華　　民　　國　　111 　年　　6 　　月　　14　　日
                              書記官  林政良   
附表：兩造應有部分比例及訴訟費用負擔之比例   編號 土地所有權人 應有部分比例及訴訟費用負擔比例  ⒈ 原告黃高儀 3分之1  ⒉ 原告黃高男 3分之1  ⒊ 被告黃高白 3分之1